【裁判字號】    98,家聲,43
【裁判日期】    980525
【裁判案由】    聲請變更子女姓氏
【裁判全文】
臺灣屏東地方法院民事裁定              98年度家聲字第43號
聲  請  人  甲○○
相  對  人  乙○○
                        2 號.
上列聲請人聲請變更子女姓氏事件，本院裁定如下：
    主  文
聲請駁回。
聲請費用新臺幣壹仟元由聲請人負擔。
    理  由
一、本件聲請意旨略以：聲請人之父母於聲請人幼時即離異，惟
    任監護人之父親即相對人並未盡養育之責，相對人自民國83
    年起，因經商失敗，積欠千萬債務，家產全數被法院查封，
    竟為逃避債務棄子女於不顧，任由聲請人一個人生活，至今
    仍無消息；而聲請人自84年尚就讀國中二年級開始即靠著自
    己打工之收入與母親賣菜之微薄收入接濟，直至大學畢業，
    相對人非但超過2 年以上未盡扶養義務，且聲請人從就讀國
    中開始至今，偶爾尚須獨自面對相對人之債權人登門討債；
    另聲請人之結婚對象家裡規定不能娶姓陳的，故聲請人有事
    實足認目前之姓氏對其有明顯不利之影響，為此爰依民法第
    1059條之規定，聲請變更聲請人甲○○之姓氏為母姓等語，
    並提出戶籍謄本2 份為證。
二、按有下列各款情形之一，且有事實足認子女之姓氏對其有不
    利之影響時，父母之一方或子女得請求法院宣告變更子女之
    姓氏為父姓或母姓：一、父母離婚者。二、父母之一方或雙
    方死亡者。三、父母之一方或雙方生死不明滿3 年者。四、
    父母之一方曾有或現有未盡扶養義務滿2 年者，民法第1059
    條第5 項定有明文。是聲請變更子女之姓氏，除符合上開條
    項各款規定之情事外，尚須有事實足認該子女之姓氏對其有
    不利之影響，始足當之。且不利之影響須為法律上不利益，
    並依法益權衡與比例原則，須斟酌子女之原有姓氏一切情狀
    ，倘不變更其姓氏，確有造成法律上之不利益，且變更原姓
    氏之外，別無其他方法除去其不利益，始得為之，此乃身分
    法上法安定性原則考量。至於單純情感因素或法律另有救濟
    途徑時，均不得聲請變更姓氏，以維身分之安定性。
三、經查，聲請人之父母於聲請人幼時即協議離婚並登記完畢等
    情，業據聲請人提出戶籍謄本為證，是聲請人此部分之主張
    堪信為真。至聲請人主張有事實足認其目前之姓氏對其有不
    利之影響部分，惟聲請人於本院審理中僅陳稱：「（問：申
    請變更姓氏理由為何？）我要結婚了，男方他們祖先有遺言
    說不娶姓陳的，加上父親跑路，十多年沒有聯絡，我從國中
    就一個人住，父親把我丟在工廠，... 我讀國二就要自己打
    工，半夜討債的人都會來要債，隔年國三，... 父親突然半
    夜跑回來，... 那時他身上有錢，一毛錢也沒給我，也不問
    我一個人自己住有沒有怎樣... 我從小就想要變更姓氏。」
    、「（問姓陳對你有何不利影響？）我要結婚的對象家裡規
    定不能娶姓陳的，且我怕我父親跑來找我說，我姓他的姓氏
    ，就要給他錢。」等語（參見本院98年4 月8 日訊問筆錄）
    ，是依聲請人上開所述，其係因自幼即遭父親遺棄，在情感
    上難以認同父親，然此僅屬單純之感情因素；另聲請人謂其
    結婚對象家裡規定不能娶姓陳的，但此等結婚前提要件於現
    代社會非但有違常理，且亦非屬法定之結婚形式或實質要件
    ，又本院審酌聲請人人格發展亦已相當成熟，姓氏變更與否
    對其身分認知及發展應已無障礙，且倘予以變更，反易致身
    分之不安定及對交易安全有礙。綜上所述，聲請人前開主張
    ，尚難認原姓氏對其有何法律上之不利益，其復未提出其他
    積極事證佐證原姓氏對其確有不利之影響，而與首開規定所
    定之法定要件尚有未洽，應予駁回。
四、依非訟事件法第21條第1 項前段、第23條、第24條第1 項，
    裁定如主文。
中    華    民    國    98    年    5     月    25    日
                        家事庭法  官  林美靜
以上正本係照原本作成。
如不服本裁定應於送達後10日內向本院提出抗告狀。
中    華    民    國    98    年    5     月    25    日
                              書記官  葉祝君


司法院資訊處製作；財團法人民間司法改革基金會備份。
